臺灣臺中地方法院民事判決　九十一年度訴字第一三○號
　　原　　　告　葉大殷律師
　　　　　　　　古嘉諄律師
　　　　　　　　陳錦隆律師
　　　　　　　　劉志鵬律師
　　訴訟代理人　甲○○
　　法定代理人　乙○○
右當事人間請求異議之訴事件，本院判決如左：
    主      文
原告之訴駁回。
訴訟費用由原告負擔。
    事      實
甲、原告方面：
壹、聲明：被告應給付原告鈞院八十年度存字第五五一一號及八十年度存字第五五一
    二號提存事件執行債務人所提存之反擔保金新台幣（下同）二百八十五萬元。
貳、陳述：
一、緣磊祥興業股份有限公司（下稱磊祥公司）及丁磊淼（即磊祥公司負責人）於七
    十九年十月二十日經台灣台北地方法院七十九年度破更字第五四號、七十九年度
    破字第十八號民事裁定宣告破產，並選任原告為破產管理人，合先陳明。
二、查破產人丁磊淼於經法院宣告破產前，將原屬破產人所有坐落台中市○○○○街
    三六號至三六之四號及台中市○○路○段九三之一號至九三之十五號（即原台中
    市金富將大飯店）之房地信託登記於當時任職於磊祥公司台中分公司從事吸收資
    金工作之訴外人張桃珍、戴身英、賴述窗、程蘭應、林梅等五人（即執行債務人
    ）名下，以使渠等取得投資人之信任，進而遂行磊祥公司向不特定社會大眾之目
    的。嗣上開房地在七十九年三、四月間陸續遭債權人吳水來、李延聲、胡正榮、
    盧有明及債權人劉文深分別以鈞院七十九年度全字第二七九號及第四七三號民事
    裁定聲請假扣押，原告為避免上開不動產遭個別債權人不當執行而損害全體破產
    債權人之權益，乃依鈞院前揭假扣押民事裁定，交付九十萬元及一百九十五萬元
    予執行債務人提供反擔保以依法免予假扣押（鈞院八十年存字第五五一一號、五
    五一二號提存事件），嗣原告於七十九年十一月十五日終止與執行債務人之信託
    關係，將前述房地於除去假扣押查封登記後，回復登記予破產財團所有，並聲請
    法院依法囑託登記機關為破產登記。
三、今據悉上開執行債權人皆已陸續取回所提供之擔保金，則前述反擔保金已無續供
    反擔保之必要，執行債務人依法得向鈞院聲請取回，而此等反擔保金實為原告依
    信託所交付者，原告乃依督促程序聲請台灣板橋地方法院對張桃珍發支付命令，
    及於鈞院與戴身英、賴述窗、程蘭應、林梅成立訴訟上和解，分別取得執行名義
    ，並聲請鈞院民事執行處以九十年六月七日九十民執酉字第一二九七八號執行命
    令對該提存反擔保金為強制執行。詎被告竟於九十年六月十四日以中院八十年度
    存五五一二字第四五六九七號函向執行法院聲明異議，原告爰依強制執行法第一
    百二十條第二項之規定提起本件訴訟。
參、證據：提出宣告破產民事裁定、提存書二份、終止信託契約書影本四份、台灣台
    北地方法院囑託破產登記函、支付命令及確定證明書影本各乙份、和解筆錄影本
    乙份、鈞院民事執行處以九十年六月七日九十民執酉字第一二九七八號執行命令
    函影本乙份、鈞院提存所九十年六月十四日中院八十年度存五五一二字第四五六
    九七號函影本乙份為證。
乙、被告方面：
壹、聲明：駁回原告之訴。
貳、陳述：
一、按地方法院提存所，係法院內部業務單位，既非法人，亦不同於分公司或銀行分
    行等分設之獨立機構，其不具當事人能力淺而易見，且提存所主任僅為依提存法
    及其相關法規綜理提存業務之法院內之科室主管，並非提存所之法定代理人。原
    告遽將無當事人能力之本院提存所列為被告，在程序上即非合法，應依民事訴訟
    法第二百四十九條第一項第三款之規定駁回其訴。
二、又按目前實務上係固守「具體訴權說」，此由最高法院三十一年十一月十九日民
    刑庭總會決議，認為「訴權存在之要件分為三種，一為關於訴訟標的法律關係之
    要件，二為關於保護必要之要件，三為關於當事人適格之要件」。依具體訴權說
    ，權利保護要件者，當事人對法院請求為有利於己之本案判決所必要之要件，就
    其內容區分，可分為訴訟上權利保護要件與實體上權利保護要件。前者包括：(一)
    關於當事人適格之要件，亦即該訴訟事件之原告及被告須為正當之當事人，其就
    為訴訟標的之特定權利或法律關係，得為當事人而實施訴訟，具有受本案判決之
    資格。(二)關於保護必要之要件﹝法律上正當利益之要件﹞，亦即就本案欲得勝訴
    判決之當事人，有保護其權利之必要，即在法律上有受判決之利益。例如當事人
    如得依其他方法達成目的，或法律設有特別之救濟方法，只能依該方法救濟者，
    亦應認無保護之必要。後者，亦即原告以訴要求法院加以判決之訴訟標的，須為
    裁判上適於主張之特定具體之權利或法律關係。必當事人具備上述權利保護要件
    時，始有得求為利己判決之權利。故欠缺當事人適格與保護必要之要件者，法院
    應以判決駁回原告之訴。
三、本件原告起訴顯然欠缺前述之保護必要之要件。茲將理由析述如下：
  (一)被告本於法定職務，對於非單純給付之債務﹝存有民事訴訟法第一百零六條準用
    同法第一百零三條第一項所規定之法定權利質權﹞，若不依法聲明異議，則依照
    強制執行法第一一九條第二項規定，被告將有逕遭強制執行之風險；矧被告若依
    本院執行命令准由原告收取反擔保金，致損及受擔保利益人之受擔保利益﹝即基
    於前揭法定權利質權所應享有之權利﹞，事後將有受前開受擔保利益人追償之虞
    。再者，依民事訴訟法第一百零三條之立法理由，擔保權利人﹝即受擔保利益人
    ﹞就提存人所得向法院提存所主張之提存物返還請求權擁有權利質權。是原告欲
    強制執行系爭反擔保金，勢不能將已存在於提存人依提存法第十六條規定得對提
    存所請求之擔保金返還請求權上之法定權利質權略而不見，必待系爭法定權利質
    權已消滅，提存人始得向提存所聲請返還其擔保金，而提存人之債權人﹝非受擔
    保利益人﹞亦得請求就系爭擔保金強制執行，此即本院民事執行處之所以諭知：
    『本處九十年二月六日八十八年度執蘭字第五六九三號執行命令並非目前即由債
    權人收取，而係於供擔保原因消滅後始得收取』之緣由。職是之故，在原告未能
    證明受擔保利益人已喪失其受擔保利益前，被告斷無率爾將系爭擔保金交付執行
    而自陷於危境之理。
  (二)又債務人之財產為總債權人之共同擔保（最高法院六十四年台上字第二九一六號
    判例參照），原告如欲對本院八十年存字第五五一一、五五一二號擔保提存事件
    的提存人戴身英、賴述窗、程蘭應、林梅、張桃珍，為受擔保利益人吳水來等五
    人所提供之系爭反擔保金予以強制執行，則其豈能有坐等冀望天上掉下一塊大肥
    肉之不勞而獲心態？是原告自應設法排除其滿足債權之障礙才是。尤有進者，倘
    原告能證明前開受擔保利益人已喪失其受擔保利益，並陳報執行法院，即能請求
    強制執行，而達到使其債權獲償之目的，乃原告不此之圖，遽爾提起給付之訴，
    要求並無給付義務之被告為違法之給付，其訴顯然欠缺法律上之正當利益﹝訴之
    利益﹞或必要，而不具備保護必要之權利保護要件。
參、證物：史慶璞著，法院組織法（一九九九年版、第二二二頁）、王甲乙等三人合
    著，民事訴訟法論（一九九九年版、第二二五頁、第二三三頁）、被告異議函、
    司法院七十三年廳民一字第０三六三號函、本院民事執行處九十年三月十三日八
    十八年度執蘭字第五六九三號函各乙件為證。
丙、本院依職權調閱本院七十九年度全字第二七九號及第四七三號假扣押民事卷宗、
    八十年度存字第五五一一號、八十年度存字第五五一二號提存事件卷宗、本院九
    十民執酉字第一二九七八號清償債務民事執行卷宗。
    理      由
甲、兩造爭執要旨：
一、原告主張：緣坐落台中市○○○○街三六號至三六之四號、台中市○○路○段九
    三之一號至九三之十五號等房地原係破產人丁磊淼信託登記為張桃珍、戴身英、
    賴述窗、程蘭應、林梅所有，依法應屬破產財團，惟訴外人吳水來等人在七十九
    年三、四月間以鈞院七十九年度全字第二七九號及第四七三號民事裁定聲請就上
    開財產為假扣押，原告遂提供九十萬元及一百九十五萬元反擔保金，交予執行債
    務人張桃珍等五人依法提存（鈞院八十年存字第五五一一號、五五一二號），惟
    上開假扣押債權人已陸續取回擔保金，本件自無再提供反擔保之必要，原告已依
    支付命令及和解筆錄請求執行債務人清償二百八十五萬元，並依鈞院民執酉字第
    一二九七八號清償債務強制執行事件對債務人張桃珍等五人在鈞院提存之上開擔
    保金合計二百八十五萬元執行，以資清償，詎被告聲明異議，為此依強制執行法
    第一百二十條第二項之規定起訴請求被告如數給付等語。
二、被告辯以：提存所僅係台灣台中地方法院內部業務單位，不具當事人能力，且提
    存所主任僅屬辦理提存業務之科室主管，並非提存所之法定代理人，故本件當事
    人能力之訴訟要件即有欠缺；又提存於法院之擔保物上均有受擔保權利人法定權
    利質權，故必待受擔保利益人之法定權利質權消滅，始得聲請返還，原告若欲依
    強制執行程序對於擔保物為強制執行，亦必於供擔保原因消滅後始得為之，原告
    請求被告為違法之給付，即欠缺法律上之正當利益﹝訴之利益﹞或必要，故本件
    權利保護要件亦有欠缺等語。
乙、程序方面：按當事人能力，乃得為一般民事訴訟當事人之資格，即得為訴訟法上
    各種效果所歸屬主體之一般資格。又一般國家機關如有處理私法上事項之權，基
    於實際上之需要或便利訴訟之實施，亦得寬認其有訴訟法上之當事人能力。而法
    院提存所既係依提存法及其相關法規辦理提存事務之國家機關，並設有提存所主
    任綜理相關事務，且實務上目前關於對擔保金聲請強制執行時，亦准許提存所以
    第三人之名義聲明異議，為便利訴訟之實施，自應認有訴訟法上之當事人能力。
    查本件既係原告依本院民事執行處以九十年六月七日九十民執酉字第一二九七八
    號執行命令對於本院八十年度存字第五五一一號、第五五一二號之提存物為強制
    執行，並經被告依強制執行法第一百十五條之規定聲明異議，原告依強制執行法
    第一百二十條第二項之規定提起本件訴訟，並以聲明異議之第三人為被告，自無
    不合。
丙、實體方面：
一、按第三人不承認債務人之債權或有其他得對抗債務人請求之事由時應於接受執行
    法院命令後十日內，向執行法院聲明異議。而債權人對於第三人之聲明異議認為
    不實時，得於收受通知後十日內向管轄法院提起訴訟。強制執行法第一百十九條
    第一項、第一百二十條第二項分別定有明文。本件原告對本院八十年度存字第五
    五一一號、第五五一二號之提存物為強制執行，經被告依強制執行法第一百十五
    條之規定聲明異議，原告依強制執行法第一百二十條第二項之規定提起本件訴訟
    ，被告既以前揭情詞置辯，故本院應審究者，乃原告得否依強制執行程序請求被
    告給付上開擔保金？
二、次按依法令供訴訟上之擔保者，受擔保利益人對債務人為供擔保而提存於法院提
    存所之擔保金，有與質權人同一之權利，故必待供擔保原因消滅，受擔保利益人
    對該擔保物已無權利而言，債務人始可聲請該管法院提存所返還提存之擔保金。
    此時，其他非擔保利益人以其他債權請求就該擔保金執行，執行法院始可對之強
    制執行（七十三年五月十一日73廳民一字第０三六三號函參照）。易言之，債權
    人依強制執行程序請求就債務人為他人提供之擔保金為執行，必待債務人已可依
    法取回擔保金時，始得為之。而擔保提存之提存人於提存後，僅於有提存法第十
    六條所定情形之一者，始得聲請該管法院提存所返還提存物，亦即：(一)法院命返
    還提存物之裁定確定者。(二)依民事訴訟法第一百零四條第三項之規定返還提存物
    者。(三)假扣押、假處分所保全之請求，其本案訴訟已獲全部勝訴判決或依督促程
    序之支付命令確定者。(四)假執行、假扣押或假處分所保全之請求，其本案訴訟經
    和解或調解成立，受擔保利益人應負全部給付義務或雖負部分給付義務而對提存
    物之權利聲明不予保留者。(五)提存出於錯誤，經法院裁定返還確定者。又民事訴
    訟法第一百零四條規定：「有左列各款情形之一者，法院應依供擔保人之聲請，
    以裁定命返還其提存物或保證書：(一)應供擔保之原因消滅者。(二)訴訟終結後，供
    擔保人證明已定二十日以上之期間，催告受擔保利益人行使權利而未行使者。（
    第一項）... 假扣押、假處分、假執行於執行程序實施前撤回執行之聲請，或供
    擔保人證明受擔保利益人同意返還者，法院應依供擔保人之聲請，返還其提存物
    或保證書，毋庸裁定。（第三項）」前開規定依同法第一百零六條於其他依法令
    供訴訟上之擔保者，準用之。
三、原告主張其係磊祥公司、丁磊淼之破產管理人，破產人丁磊淼於受破產宣告前將
    坐落台中市○○○○街三六號至三六之四號、台中市○○路○段九三之一號至九
    三之十五號等房地信託登記為張桃珍、戴身英、賴述窗、程蘭應、林梅所有，嗣
    經訴外人吳水來等人在破產宣告前以本院七十九年度全字第二七九號及第四七三
    號民事裁定就上開財產聲請為假扣押，原告遂以破產財團之財產九十萬元及一百
    九十五萬元交予張桃珍等五人依法提供反擔保，俾便依法塗銷假扣押及回復登記
    為破產財團之財產，並以本院八十年存字第五五一一號、五五一二號依法提存在
    案；嗣原告再對張桃珍等五人請求清償債務二百八十五萬元，分別經支付命令確
    定及訴訟上和解成立，原告即持上開執行名義聲請強制執行（本院民執酉字第一
    二九七八號），經本院民事執行處執行命令依強制執行法第一百十五條規定，就
    上開本院八十年存字第五五一一號、五五一二號提存之擔保金合計二百八十五萬
    元執行，禁止債務人張桃珍等人領取，並由原告收取，以資清償，惟被告於九十
    年六月十四日依法聲明異議等情，業據原告提出宣告破產民事裁定、提存書二份
    、終止信託契約書影本四份、台灣台北地方法院囑託破產登記函、支付命令及確
    定證明書影本各乙份、和解筆錄影本乙份、本院民事執行處以九十年六月七日九
    十民執酉字第一二九七八號執行命令函影本乙份、本院提存所九十年六月十四日
    中院八十年度存五五一二字第四五六九七號函影本乙份為證，被告對此亦不爭執
    ，堪信真實。惟本件供擔保義務人張桃珍、戴身英、賴述窗、程蘭應、林梅等人
    ，並未依民事訴訟法第一百零六條準用第一百零四條以：(一)應供擔保之原因消滅
    或(二)訴訟終結後定二十日以上之期間催告受擔保利益人行使權利而未為行使，經
    法院命返還提存物之裁定確定者。復無民事訴訟法第一百零四條第三項所定「假
    扣押於執行程序實施前撤回執行之聲請，或供擔保人證明受擔保利益人同意返還
    ，亦無其他提存法第十六條所定供擔保義務人得聲請法院提存所領回擔保金之情
    形，債務人自尚未能逕向法院提存所聲請返還擔保金。則參諸上開說明，原告即
    上開供擔保義務人之其他債權人依強制執行程序請求就本件擔保金為執行，亦於
    法不合。故被告於收受法院之收取命令後，依強制執行法第一百十九條第一項之
    規定聲明異議，自無不當。
四、綜上，被告抗辯，核屬有據。從而，原告依強制執行法第一百二十條第二項訴請
    被告給付上開提存事件之擔保金，為無理由，應予駁回。
五、本件事證已臻明確，兩造其餘攻擊防禦方法及舉證，經核均與本院前開認定無礙
    ，爰不予一一論述，附此指明。
據上論結，原告之訴為無理由，並依民事訴訟法第七十八條，判決如主文。
中　　　華　　　民　　　國　　九十一　　年　　　十　　　月　　二十九　　日
                             臺灣臺中地方法院民事第三庭
~B法　　　官　林慧貞
右為正本係照原本作成
如不服本判決，應於判決送達後二十日內，向本院提出上訴狀。
中　　　華　　　民　　　國　　九十一　　年　　　十　　　月　　三十一　　日
~B法院書記官
